【裁判字號】    99,審易,865
【裁判日期】    990831
【裁判案由】    詐欺
【裁判全文】
臺灣桃園地方法院刑事判決             99年度審易字第865號
公  訴  人  臺灣桃園地方法院檢察署檢察官
被      告  己○○
上列被告因詐欺案件，經檢察官提起公訴（99年度偵緝字第61號
），嗣於本院準備程序進行中，被告就被訴事實為有罪之陳述，
經本院告知簡式審判程序意旨，並聽取當事人之意見後，本院合
議庭裁定改由受命法官獨任依簡式審判程序審理，並判決如下：
    主  文
己○○犯如附表所示之罪，各處如附表宣告刑欄所示之刑。應執
行有期徒刑壹年貳月，如易科罰金，以新臺幣壹仟元折算壹日。
    事  實
一、己○○於民國94年1 月20日及同年10月25日，自任會首，分
    別召集如附表一、二所示之互助會2 會（以下簡稱A 合會及
    B 合會，該2 會之起訖時間、會員人數、會金及利息計算方
    式、開標時間及地點，均詳如附表所示），各互助會均採內
    標制。詎己○○自96年1 月25日起（起訴書僅載96年6 月間
    ，本院應予更正），因經濟狀況不佳，資金週轉困難，竟意
    圖為自己不法之所有，利用其主持開標，而會員彼此間並不
    全然認識，且多數會員因信任會首，僅以電話確認而未到場
    參與開標或競標之機會，先於96年1 月25日未經甲○○之同
    意，於標單（未據扣案）上偽造渠等姓名及填載投標金額而
    偽造標單之準私文書後，持以行使參與競標而得標，致使其
    他活會會員及遭冒標之會員均陷於錯誤，而分別交付該期會
    款與己○○，均足以生損害於甲○○及其他活會會員；另分
    別於附表（甲○○部分業如上述）一、二所示投標日期向如
    附表一、二所示之活會會員，佯稱係某會員得標，致使其他
    活會會員及遭冒標之會員均陷於錯誤，而分別交付該期會款
    與己○○，均足以生損害於遭冒標之會員及其他活會會員，
    己○○以此方式詐得如附表一、二所示之金額共（新臺幣）
    217 萬8000元（死會會員依互助會契約所繳交與會首之金額
    非詐欺所受損害，不予計入）。嗣於97年3 月間，經會員庚○○等人多次催討，己○○均避不見面，活會會員始知悉互
    助會之活會會員數多於該互助會尚存會期，而發現有冒標情
    事。
二、案經庚○○、癸○○、丙○○、丁○○○、子○○、甲○○
    、壬○○、乙○○、辛○○、戊○○訴請臺灣桃園地方法院
    檢察署檢察官偵查起訴。
    理  由
一、本案被告己○○所犯之罪，並非法定刑為死刑、無期徒刑或
    最輕本刑3 年以上有期徒刑之罪，亦非高等法院管轄第一審
    之案件，而被告於準備程序中就被訴事實已為有罪之陳述，
    經本院告知簡式審判程序之旨，並聽取當事人之意見後，本
    院合議庭乃依刑事訴訟法第273 條之1 第1 項規定，裁定由
    受命法官獨任進行簡式審判程序，合先敘明。
二、上揭事實，業據被告己○○於檢察事務官詢問、檢察官訊問
    及本院審理時均坦承不諱，核與告訴人庚○○、丁○○○於
    檢察事務官詢問、檢察官偵訊、本院審理時、告訴人癸○○
    、丙○○於檢察事務官詢問、檢察官偵訊時及告訴人甲○○
    於本院審理時指訴之情節相符，並有證人姜詠鈞於檢察官訊
    問時之證述，且有互助會簿、章程及告訴人庚○○庭呈之互
    助會會員名單資料影本等在卷可稽，足認被告上開任意性自
    白與事實相符，堪以採信。綜上，本件事證明確，被告犯行
    均可認定，應依法論科。
三、(一)按民間互助會已標取會款者（即一般所稱之死會），於標
    取會款後不問何人得標，至完會止，本有向會首按時交付會
    款（含標息）之義務，會首冒標會款時，除對於活會會員有
    冒標施詐（即佯稱某某人得標），使活會會員陷於錯誤，誤
    認係被冒標之人得標而交付會款，成立詐欺取財罪外，對於
    已標取會款之會員，因按時繳付會款本為其標取會款後之義
    務，並無施詐或使其陷於錯誤可言，自無成立詐欺罪之餘地
    ，是已標取會款之會員對於嗣後會首之冒標會款，不能認係
    詐欺之被害人（最高法院92年度臺上字第1138號判決意旨參
    照）。本件被告詐得會款之金額如附表一、二所示，詐標時
    間及標息不詳部分，均依被告及告訴人庚○○供述暨庭呈資
    料為認定。
    (二)「刑法第二百十條之偽造私文書罪，固須以無制作權之人
    ，捏造或冒用他人名義而制作文書，並足以生損害於公眾或
    他人為要件，但此制作名義人，不以形式上表現於文書內為
    必要，倘依習慣或特約，諸如以言詞、動作、筆跡、內容、
    慣用語、特殊制作方式、專用信箋等方法，實質上使人得知
    係以他人名義所制作，足以表示一定用意之證明者，因已妨
    害該制作名義人之信用，可生損害於公眾或他人，依同法第
    二百二十條第一項（修正前之第二百二十條）規定，仍應論
    以偽造準私文書罪，此觀之汽、機車引擎號碼，未必顯現該
    製造廠商名稱之文字，依本院六十六年台上字第一九六一號
    判例，皆以私文書論自明。我國民間互助會，係由會首招募
    會員參加所組成，每於標會時，通常由欲標取會款之會員，
    在空白紙條上，或僅書立其姓名、綽號及數字者，甚或祗書
    寫數字而未書立其姓名、綽號，另以上開言詞等方法表示係
    何會員所出具者，則依習慣或特約均足以辨明係該會員以所
    書數字為標息金額參加競標之標單，自應以私文書論。」（
    最高法院89年度臺上字第1319號、94年度臺上字第1439號判
    決意旨可資參照）。查被告自承於合會標單上填寫甲○○之
    姓名及金額（業據被告於本院審理時供述明確），依民間合
    會之習慣，能用以表示該名義人願出所書金額之利息以標取
    合會會款之證明，已足資令人立即辨識其為標單之意旨，該
    標單應認係刑法第220 條規定之準私文書。是核被告此部分
    所為，係犯刑法第216 條、第220 條第1 項、第210 條之行
    使偽造準私文書罪及第339 條第1 項詐欺取財罪。被告偽造
    準私文書之低度行為應為行使之高度行為所吸收，不另論罪
    。又其所犯上開行使偽造準私文書罪及詐欺取財罪，既係一
    行為所致，亦係想像競合犯，應從一重行使偽造準私文罪處
    斷。而被告於附表所示每次冒標得標後，向多數活會會員詐
    取該期之財物，時間密接且手法相同，皆應依接續犯論以一
    罪。
    (三)被告未經甲○○之同意，於標單上偽造甲○○姓名及填載
    投標金額而偽造標單之準私文書後，持以行使參與競標而得
    標之事實雖未據檢察官起訴，惟此一部分與冒標詐欺之犯行
    ，如前述有裁判上一罪之想像競合關係，應為起訴效力之所
    及，基於審判不可分原則自得一併予以審理。
    (四)爰審酌被告因週轉不靈，未經上開遭冒標會員之同意，而
    為冒標行為，紊亂民間合會秩序，損及他人財產權，且詐得
    之財產金額甚鉅，與其犯罪後未與遭冒標之會員達成和解，
    賠償彼等所受損失，惟於犯後坦承犯行，態度尚佳等一切情
    狀，各量處如附表罪名及宣告刑欄所示之刑並各諭知易科罰
    金之折算標準。另「中華民國九十六年罪犯減刑條例」業經
    總統於96年7 月4 日公布，同年7 月16日施行。本件被告於
    附表二編號1 至3 號之犯罪時間為96年1 月25日至3 月25日
    間，均係在96年4 月24日以前，且其所犯罪名與宣告刑，經
    核均符合「中華民國九十六年罪犯減刑條例」第2 條第1 項
    第3 款規定，即應依同條例第7 條減輕其刑，並於判決主文
    同時諭知其宣告刑及減得之刑（司法院96年6 月21發佈之「
    法院辦理96年減刑案件注意事項第21點」參照），爰依該條
    例之規定減刑，並與附表一及附表二編號4 至編號9 不應減
    刑之罪，合併定其應執行之刑。末按，刑法第41條原規定：
    「前項（即易科罰金之折算標準）規定於數罪併罰，其應執
    行之刑未逾6 月者，亦適用之。」該規定於9 年1 月21日修
    正為：「第1 項至第3 項規定於數罪併罰，其應執行之刑未
    逾6 個月者，亦適用之。」並移列於同條第8 項，且自98年
    9 月1 日起施行，其關於數罪併罰，數宣告刑均得易科罰金
    ，而定應執行之刑逾6 個月者，排除適用同條第1 項得易科
    罰金之規定部分，業經98年6 月19日大法官釋字第662 號解
    釋宣告自該解釋公布日起失其效力。嗣刑法第41條已於98年
    12月15日修正，同條第8 項修正為「第1 項至第4 項及第7
    項之規定，於數罪併罰之數罪均得易科罰金或易服社會勞動
    ，其應執行之刑逾6 月者，亦適用之。」並自98年12月30日
    起公布並施行，本院以為，此為前述大法官釋字第662 號之
    明文化，無庸新舊法比較，而應直接適用之。本件被告所犯
    各罪宣告刑均得易科罰金，雖經本院合併定應執行刑超過有
    期徒刑6 月，依前述說明，自應就本件應執行之刑諭知易科
    罰金之折算標準，附此敘明。
據上論斷，應依刑事訴訟法第273 條之1 第1 項、第299 條第1
項前段，刑法第216 條、第210 條、第220 條第1 項、第339 條
第1 項、第55條、第41條第1 項前段、第8 項、第51條第5 款，
刑法施行法第1 條之1 第1 項、第2 項前段，中華民國九十六年
罪犯減刑條例第2 條第1 項第3 款、第7 條、第9 條、第11條，
判決如主文。
本案經檢察官黃怡菁到庭執行職務。
中    華    民    國    99    年     8    月    31    日
                        刑事庭  法  官  鍾雅蘭
以上正本證明與原本無異。
如不服本判決，應於判決送達後10日內向本院提出上訴狀（應附
繕本），其未敘述上訴理由者，應於上訴期間屆滿後20日內補提
理由書狀於本院，上訴於臺灣高等法院。
                                書記官  石曉芸
中    華    民    國    99    年     8    月    31    日
附錄本案論罪科刑法條：
中華民國刑法第210 條
（偽造變造私文書罪）
偽造、變造私文書，足以生損害於公眾或他人者，處5 年以下有
期徒刑。
刑法第216 條
（行使偽造變造或登載不實文書罪）
行使第210 條至第215 條之文書者，依偽造、變造文書或登載不
實事項或使登載不實事項之規定處斷。
中華民國刑法第220 條
（準文書）
在紙上或物品上之文字、符號、圖畫、照像，依習慣或特約，足
以為表示其用意之證明者，關於本章及本章以外各罪，以文書論
。
錄音、錄影或電磁紀錄，藉機器或電腦之處理所顯示之聲音、影
像或符號，足以為表示其用意之證明者，亦同。
中華民國刑法第339 條
（普通詐欺罪）
意圖為自己或第三人不法之所有，以詐術使人將本人或第三人之
物交付者，處5 年以下有期徒刑、拘役或科或併科1 千元以下罰
金。
以前項方法得財產上不法之利益或使第三人得之者，亦同。
前二項之未遂犯罰之。
附表一（A合會）
(一)合會起訖時間：94年1月20日起至97年4月20日止
(二)會員人數（含會首）：40會
(三)會金及利息計算方式：新臺幣（下同）20,000元，內標制，
                        底標為2,000元
(四)開標時間及地點：每月20日晚間8 時，於桃園縣楊梅鎮高榮
                    里北高山頂46之1號
(五)投標方式：多人競標時以寫明姓名與金額為投標方式，投標
              金額最高者得標
(六)詐得金額計算方式：當期活會會員人數（20000-標息）=
┌─┬────┬──┬────┬────┬──────┬─────────────┐
│編│冒標時間│冒標│標息（新│遭冒名活│詐騙金額    │       罪名及宣告刑       │
│號│        │地點│臺幣）  │會會員  │（新臺幣）  │                          │
├─┼────┼──┼────┼────┼──────┼─────────────┤
│1 │96年9月 │桃園│2000元  │癸○○  │活會8 會（│己○○意圖為自己不法之所有│
│  │20日    │縣楊│        │        │00000-0000）│，以詐術使人將本人之物交付│
│  │        │梅鎮│        │        │=144,000元  │，處有期徒刑貳月，如易科罰│
│  │        │高榮│        │        │            │金，以新臺幣壹仟折算壹日  │
├─┼────┤里北├────┼────┼──────┼─────────────┤
│2 │96年10月│高山│2000元  │羅時烈  │活會8 會（│己○○意圖為自己不法之所有│
│  │20日    │頂46│        │        │00000-0000）│術使人將本人之物交付，處有│
│  │        │之1 │        │        │=144,000元  │期徒刑貳月，如易科罰金，以│
│  │        │號  │        │        │            │新臺幣壹仟折算壹日        │
├─┼────┤    ├────┼────┼──────┼─────────────┤
│3 │96年11月│    │2000元  │謝秀碧 (│活會8 會（│己○○意圖為自己不法之所有│
│  │20日    │    │        │丁○○○│00000-0000）│術使人將本人之物交付，處有│
│  │        │    │        │)       │=144,000元  │期徒刑貳月，如易科罰金，以│
│  │        │    │        │        │            │新臺幣壹仟折算壹日        │
├─┼────┤    ├────┼────┼──────┼─────────────┤
│4 │96年12月│    │2000元  │癸○○  │活會8 會（│己○○意圖為自己不法之所有│
│  │20日    │    │        │        │00000-0000）│術使人將本人之物交付，處有│
│  │        │    │        │        │=144,000元  │期徒刑貳月，如易科罰金，以│
│  │        │    │        │        │            │新臺幣壹仟折算壹日        │
├─┼────┤    ├────┼────┼──────┼─────────────┤
│5 │97年1 月│    │2000元  │子○○  │活會8 會（│己○○意圖為自己不法之所有│
│  │20日    │    │        │        │00000-0000）│術使人將本人之物交付，處有│
│  │        │    │        │        │=144,000元  │期徒刑貳月，如易科罰金，以│
│  │        │    │        │        │            │新臺幣壹仟折算壹日        │
├─┴────┴──┴────┴────┴──────┴─────────────┤
│                                合  計： 720,000元                              │
└────────────────────────────────────────┘
附表二（B合會）：
(一)合會起訖時間：94年10月25日起至97年6月25日止
(二)會員人數（含會首）：33會
(三)會金及利息計算方式：新臺幣（下同）10,000元，內標制，
                        底標為1,000元
(四)開標時間及地點：每月25日晚間8 時，於桃園縣楊梅鎮○○
                    路2 段530 號
(五)投標方式：多人競標時以寫明姓名與金額為投標方式，投標
              金額最高者得標
(六)詐得金額計算方式：當期活會會員人數（10000-標息）
┌─┬────┬──┬────┬────┬──────┬───────────┬──┐
│編│冒標時間│冒標│標息（新│遭冒名活│詐騙金額    │    罪名及宣告刑      │備註│
│號│        │地點│臺幣）  │會會員  │（新臺幣）  │                      │    │
├─┼────┼──┼────┼────┼──────┼───────────┼──┤
│1 │96年1 月│桃園│1000元  │甲○○  │活會18會（│己○○行使偽造準私文書│符合│
│  │25日    │縣楊│        │        │00000-0000）│，損害於他人，處有期徒│中華│
│  │        │梅鎮│        │        │=162,000元  │刑貳月，減為有期徒刑壹│民國│
│  │        │幼獅│        │        │            │月，如易科罰金，以新臺│96年│
│  │        │路2 │        │        │            │幣壹仟元折算壹日      │減刑│
├─┼────┤段53├────┼────┼──────┼───────────┤條例│
│2 │96年2 月│0號 │1000元  │羅時烈  │活會18會（│己○○意圖為自己不法之│    │
│  │25日    │    │        │        │00000-0000）│以詐術使人將本人之物交│    │
│  │        │    │        │        │=162,000元  │付，處有期徒刑貳月，減│    │
│  │        │    │        │        │            │為有期徒刑壹月，如易科│    │
│  │        │    │        │        │            │罰金，以新臺幣壹仟折算│    │
│  │        │    │        │        │            │壹日                  │    │
├─┼────┤    ├────┼────┼──────┼───────────┤    │
│3 │96年3 月│    │1000元  │子○○  │活會18會（│己○○意圖為自己不法之│    │
│  │25日    │    │        │        │00000-0000）│以詐術使人將本人之物交│    │
│  │        │    │        │        │=162,000元  │付，處有期徒刑貳月，減│    │
│  │        │    │        │        │            │為有期徒刑壹月，如易科│    │
│  │        │    │        │        │            │罰金，以新臺幣壹仟折算│    │
│  │        │    │        │        │            │壹日                  │    │
├─┼────┤    ├────┼────┼──────┼───────────┼──┤
│4 │96年4 月│    │1000元  │丙○○（│活會18會（│己○○意圖為自己不法之│    │
│  │25日    │    │        │李弘森）│00000-0000）│以詐術使人將本人之物交│    │
│  │        │    │        │        │=162,000元  │付，處有期徒刑貳月，如│    │
│  │        │    │        │        │            │易科罰金，以新臺幣壹仟│    │
│  │        │    │        │        │            │折算壹日              │    │
├─┼────┤    ├────┼────┼──────┼───────────┤    │
│5 │96年5 月│    │1000元  │子○○  │活會18會（│己○○意圖為自己不法之│    │
│  │25日    │    │        │        │00000-0000）│以詐術使人將本人之物交│    │
│  │        │    │        │        │=162,000元  │付，處有期徒刑貳月，如│    │
│  │        │    │        │        │            │易科罰金，以新臺幣壹仟│    │
│  │        │    │        │        │            │折算壹日              │    │
├─┼────┤    ├────┼────┼──────┼───────────┤    │
│6 │96年6 月│    │1000元  │癸○○  │活會18會（│己○○意圖為自己不法之│    │
│  │25日    │    │        │        │00000-0000）│以詐術使人將本人之物交│    │
│  │        │    │        │        │=162,000元  │付，處有期徒刑貳月，如│    │
│  │        │    │        │        │            │易科罰金，以新臺幣壹仟│    │
│  │        │    │        │        │            │折算壹日              │    │
├─┼────┤    ├────┼────┼──────┼───────────┤    │
│7 │96年7 月│    │1000元  │癸○○  │活會18會（│己○○意圖為自己不法之│    │
│  │25日    │    │        │        │00000-0000）│以詐術使人將本人之物交│    │
│  │        │    │        │        │=162,000元  │付，處有期徒刑貳月，如│    │
│  │        │    │        │        │            │易科罰金，以新臺幣壹仟│    │
│  │        │    │        │        │            │折算壹日              │    │
├─┼────┤    ├────┼────┼──────┼───────────┤    │
│8 │96年8 月│    │1000元  │癸○○  │活會18會（│己○○意圖為自己不法之│    │
│  │25日    │    │        │        │00000-0000）│以詐術使人將本人之物交│    │
│  │        │    │        │        │=162,000元  │付，處有期徒刑貳月，如│    │
│  │        │    │        │        │            │易科罰金，以新臺幣壹仟│    │
│  │        │    │        │        │            │折算壹日              │    │
├─┼────┤    ├────┼────┼──────┼───────────┤    │
│9 │96年9 月│    │1000元  │癸○○  │活會18會（│己○○意圖為自己不法之│    │
│  │25日    │    │        │        │00000-0000）│以詐術使人將本人之物交│    │
│  │        │    │        │        │=162,000元  │付，處有期徒刑貳月，如│    │
│  │        │    │        │        │            │易科罰金，以新臺幣壹仟│    │
│  │        │    │        │        │            │折算壹日              │    │
├─┴────┴──┴────┴────┴──────┴───────────┴──┤
│                               合  計： 1,458,000元                               │
└─────────────────────────────────────────┘

司法院資訊處製作；財團法人民間司法改革基金會備份。
